臺灣屏東地方法院民事判決　　　　　　　 99年度訴字第414號
原　　　告　王吉璋
訴訟代理人　蔡將葳律師
複 代 理人　錢政銘律師
被　　　告　潘信宏
　　　　　　潘育芳
　　　　　　潘育婷
　　　　　　潘明昌
　　　　　　潘春金
　　　　　　郭建齊
　　　　　　郭建賢
上二人共同
法定代理人　陳秀金
被　　　告　郭光全
　　　　　　　　　　　0號
　　　　　　郭文富
　　　　　　　　　　　0號
　　　　　　潘陳玉梅
　　　　　　潘朝明
　　　　　　潘明豐
　　　　　　潘連豐
　　　　　　潘美雲
　　　　　　潘美玉
　　　　　　潘香秀
　　　　　　潘招貞
　　　　　　潘明進
　　　　　　潘明田
　　　　　　方氏
　　　　　　潘春桃
　　　　　　洪潘金蘭
　　　　　　潘培君
　　　　　　潘國軒（即潘進德之承受訴訟人）
　　　　　　潘國宸（即潘進德之承受訴訟人）
上二人共同
法定代理人　阮氏末玉
被　　　告　潘進雄
　　　　　　潘明香
　　　　　　王友福
　　　　　　王清榮
　　　　　　王美花
　　　　　　楊王素香
　　　　　　　　　　　弄25號
　　　　　　王柔雅
　　　　　　王秀霞
　　　　　　王姿諭
　　　　　　宋振光
　　　　　　宋振利
　　　　　　宋振瑛
　　　　　　宋麗玉
　　　　　　程王緣鞍
　　　　　　陳潘滿
　　　　　　陳潘謹
上列當事人間請求分割共有物事件，本院於民國100 年4 月26日
言詞辯論終結，判決如下：
    主      文
被告應就渠等之被繼承人潘林松連所遺坐落屏東縣內埔鄉○○○
段一七一之五地號面積二七七二平方公尺土地所有權應有部分四
分之一，辦理繼承登記。
兩造共有前項土地依下列方法分割：(一)如附圖所示編號A 部分面
積二０七九平方公尺分歸原告取得；(二)如附圖所示編號B 部分面
積六九三平方公尺分歸被告公同共有。
訴訟費用由被告連帶負擔四分之一，餘由原告負擔。
    事實及理由
一、按分割共有物之訴，為固有之必要共同訴訟，其訴訟標的對
    於全體共有人必須合一確定。原告提起本件分割共有物之訴
    ，於訴狀送達後，追加共有人郭文富、程王緣鞍為被告，依
    民事訴訟法第255 條第1 項第5 款規定，於法並無不合，應
    予准許。又本件訴訟繫屬中，被告潘進德於民國99年6 月6
    日死亡，原告具狀聲明由其繼承人即被告潘國軒、潘國宸承
    受訴訟（潘進德之妻阮氏末玉已向本院聲明拋棄繼承，並經
    本院以99年度繼字第934 號函復准予備查），依民事訴訟法
    第168 條、第175 條及第176 條規定，於法亦無不合，應予
    准許。其次，除被告潘連豐外，其餘被告經合法通知，未於
    言詞辯論期日或最後言詞辯期日到場，核無民事訴訟法第38
    6 條各款所列情形，爰依原告之聲請，由其一造辯論而為判
    決，合先敘明。
二、原告主張：坐落屏東縣內埔鄉○○○段171-5 地號面積2,77
    2 平方公尺土地（下稱系爭土地），為伊與潘林松連所共有
    ，伊之應有部分為3/4 ，潘林松連之應有部分為1/4 。又系
    爭土地為農業發展條例89年1 月4 日修正施行前共有之耕地
    （一般農業區農牧用地），依農業發展條例第16條第1 項第
    4 款規定，得分割為單獨所有，且系爭土地並無因其使用目
    的而有不能分割之情形，共有人間亦未以契約訂有不分割之
    期限，惟其分割之方法迄不能協議決定，潘林松連已於77年
    6 月16日死亡，其繼承人經查有被告41人（詳如本判決所附
    繼承系統表），復迄未就其所遺應有部分辦理繼承登記，則
    伊自得依民法第823 條第1 項及第824 條第2 項規定，請求
    被告就潘林松連所遺系爭土地所有權應有部分1/4 辦理繼承
    登記，並裁判分割系爭土地。至於系爭土地之分割方法，伊
    同意如附圖所示方案，將編號A 部分面積2,079 平方公尺土
    地分歸伊取得，其餘編號B 部分面積693 平方公尺土地則分
    歸被告公同共有等情，並聲明：(一)被告應就渠等之被繼承人
    潘林松連所遺系爭土地所有權應有部分1/4 ，辦理繼承登記
    。(二)兩造共有系爭土地准予分割。
三、被告潘連豐陳稱：伊同意原告之請求，並同意按如附圖所示
    方案分割系爭土地等語。被告潘朝明、潘進雄未於最後言詞
    辯論期日到場，據渠等前此到場陳稱：渠等均同意原告之請
    求，亦均同意按如附圖所示方案分割系爭土地等語。其餘被
    告則均未於言詞辯論期日到場，亦未提出書狀作何聲明或陳
    述。
四、原告主張：系爭土地為一般農業區農牧用地，乃農業發展條
    例89年1 月4 日修正施行前之共有耕地，目前登記為原告與
    潘林松連共有，原告之應有部分為3/4 ，潘林松連之應有部
    分為1/4 ，且系爭土地依其使用目的並無不能分割之情形，
    共有人亦未以契約訂有不分割之期限，惟其分割之方法迄不
    能協議決定。又潘林松連已於77年6 月16日死亡，其繼承人
    如本判決所附繼承系統表所示，有：(一)長子潘天祥一系之被
    告潘信宏、潘育芳、潘育婷、潘明昌、潘春金、郭建齊、郭
    建賢、郭光全、郭文富（繼承自郭光華）；(二)三子潘天順一
    系之被告潘陳玉梅、潘朝明、潘明豐、潘連豐、潘美雲、潘
    美玉、潘香秀、潘招貞；(三)四子潘天福一系之被告潘明進、
    潘明田、方氏、潘春桃、洪潘金蘭、潘培君、潘國軒、潘
    國宸（潘進德之妻阮氏末玉拋棄繼承）；(四)五子潘春財一系
    之被告潘進雄、潘明香；(五)長女王潘天鈕一系之被告王友福
    、王清榮、王美花、楊王素香、王柔雅、王秀霞、王姿諭、
    宋振光、宋振利、宋振瑛、宋麗玉、程王緣鞍（繼承自王文
    安）；(六)次女即被告陳潘滿；(七)三女陳潘謹各事實，為被告
    潘連豐、潘朝明、潘進雄所不爭執，並有土地登記謄本及戶
    籍謄本在卷可稽，復經調閱本院99年度繼字第934 號阮氏末
    玉拋棄繼承事件卷宗查明無誤，且其餘被告未於言詞辯論期
    日到場，亦未提出準備書狀爭執，應視同自認（民事訴訟法
    第280 條第3 項準用同條第1 項規定），則原告主張之上開
    事實，自堪信為實在。
五、按各共有人，得隨時請求分割共有物。但因物之使用目的不
    能分割或契約訂有不分割之期限者，不在此限。分割之方法
    不能協議決定，或於協議決定後因消滅時效完成經共有人拒
    絕履行者，法院得因任何共有人之請求，命為下列之分配：
    一、以原物分配於各共有人。但各共有人均受原物之分配顯
    有困難者，得將原物分配於部分共有人。二、原物分配顯有
    困難者，得變賣共有物，以價金分配於各共有人；或以原物
    之一部分分配於各共有人，他部分變賣，以價金分配於各共
    有人。每宗耕地分割後每人所有面積未達0.25公頃者，不得
    分割，但農業發展條例中華民國89年1 月4 日修正施行前之
    共有耕地，得分割為單獨所有。民法第823 條第1 項、第82
    4 條第2 項及農業發展條例第16條第1 項第4 款定有明文。
    又分割共有物，性質上為處分行為，依民法第759 條規定，
    共有不動產之共有人有人死亡時，於其繼承人未為繼承登記
    以前，固不得分割共有物，惟如於訴訟中，請求繼承人辦理
    繼承登記，並合併為分割共有物之請求，不但符合訴訟經濟
    原則，抑與民法第759 條及強制執行法第130 條規定之旨趣
    無違（最高法院69年台上字第1012號判例參照）。準此，系
    爭土地依其使用目的既無不能分割之情形，共有人間亦未以
    契約訂有不分割之期限，且其分割之方法迄不能協議決定，
    而被告又尚未就渠等之被繼承人潘林松連所遺系爭土地所有
    權應有部分1/4 辦理繼承登記，則原告請求被告辦理繼承登
    記，並裁判分割系爭土地，於法自無不合，應予准許。
六、查系爭土地如附圖所示編號A 部分，有寬約6 公尺之柏油道
    路，道路兩側各有寬約1 公尺之水溝，南邊空地業經整地並
    舖設石子，北邊則有工寮1 間；如附圖所示編號B 部分，有
    被告潘連豐搭設之鐵皮涼棚，並飼養有山豬、狗及鴿子等動
    物之事實，經本院會同屏東縣潮州地政事務所測量員到場勘
    驗屬實，製有勘驗測量筆錄在卷可憑。關於系爭土地之分割
    方法，原告及被告潘連豐、潘朝明、潘進雄均同意如附圖所
    示方案，其餘被告則均未表示意見，本院斟酌如附圖所示編
    號A 部分因有道路經過，交通固較為方便，惟為道路及水溝
    占用部分即無法使用收益，如附圖所示編號B 部分現況為被
    告潘連豐所占有使用，且原告及到場之被告潘連豐、潘朝明
    、潘進雄一致同意按如附圖所示方案分割系爭土地等情狀，
    認系爭土地按如附圖所示方案分割，尚稱公平適當，爰依此
    方法分割系爭土地如主文第2 項所示。
七、據上論結，本件原告之訴為有理由，依民事訴訟法第385 條
    第1 項前段、第78條、第80條之1 、第85條第2 項，判決如
    主文。
中    華    民    國  100     年    5     月    10    日
                    民事第二庭    法  官  春生
正本係照原本作成。
如不服本判決，應於收受送達後20日內向本院提出上訴書狀，其
未表明上訴理由者，應於提出上訴後20日內向本院補提理由書狀
（均須按他造當事人之人數附繕本）。
中    華    民    國  100     年    5     月    12    日
                                  書記官  蘇雅慧